臺北高等行政法院判決
　　　　　　　　　　　　　　　　　 95年度訴字第00133號
　　　　　　　　　　　　　　　.
原　　　告　越南商．弗爾澄有限公司
代　表　人　甲○○
訴訟代理人　黃靜嘉　律師
複　代理人　林家如　律師
被　　　告　經濟部智慧財產局
代　表　人　蔡練生（局長）
訴訟代理人　乙○○
參　加　人　日商‧卡西歐計算機股份有限公司
代　表　人　堅尾和雄董事長）.
訴訟代理人　林志剛　律師
　　　　　　楊憲祖　律師
　　　　　　黃闡億　律師
上列當事人間因商標異議事件，原告不服經濟部中華民國94年11
月10日經訴字第09406140070 號訴願決定，提起行政訴訟，本院
判決如下：
  主  文
原告之訴駁回。
訴訟費用由原告負擔。
  事  實
一、事實概要：
    緣原告於民國（下同）92年9月1日以「CASO」商標，指定使
    用於當時商標法施行細則第49條所定商品及服務分類表第2
    類之油漆，水漆，生漆，光漆，瓷漆，清漆，水泥漆，乳膠
    漆，防水漆，防鏽漆，螢光漆，透明漆，亮光漆，耐火漆，
    天然漆，塗料，防熱塗料，防鏽塗料，合成樹脂塗料，水性
    塗料商品，向被告申請註冊，經被告審查，核准列為註冊第
    0000000 號商標（下稱系爭商標，圖樣如附圖1 所示）。嗣
    參加人以系爭商標有違商標法第23條第1 項第12、13、14款
    之規定，檢具註冊第181563號「CASIO 」商標（下稱據以異
    議商標，圖樣如附圖2 所示），對之提起異議。案經被告審
    查，以94年6 月13日中台異字第00930999號商標異議審定書
    為系爭商標之註冊應予撤銷之處分。原告不服，提起訴願，
    遭駁回後，遂向本院提起行政訴訟。本院因認本件撤銷訴訟
    之結果，參加人之權利或法律上利益將受損害，爰依職權裁
    定命獨立參加被告之訴訟。
二、兩造聲明：
    (一)原告聲明：
      1.訴願決定及原處分均撤銷。
      2.訴訟費用由被告負擔。
    (二)被告聲明：
      如主文所示。
三、兩造爭點：
    系爭商標有無商標法第23條第1 項第13款規定之適用，不應
    准其註冊？
    (一)原告主張：
      1.查原告係以「CASO」商標指定使用於第二類油漆、水漆
        …等商品，而參加人係以「CASIO 」商標指定使用於第
        37類電子計算機之維修…等服務，購買者在選購時，必
        謹慎挑選、細心比較，對不同品牌之商品及服務絕不致
        隨意誤認。因此就原告所申請註冊之商標「CASO」分別
        與「CASIO 」加以比對，不論在設計的匠意文字及讀音
        所表達的觀念上均有極大的差異。再者，參加人實際上
        並未使用「CASIO 」商標於「油漆、粉刷施工等服務」
        ，實不致有引起混同誤認之虞。被告機關未為深究，即
        撤銷原告之商標，似嫌率斷。
      2.商標之是否近似，應總括其全部，以隔離的觀察，認定
        其有無混同或誤認之虞為斷（行政法院26年判字第48號
        ），本案「CASO」商標雖與「CASIO」商標有「CASO」
        部分外文相同，然而加上「I」外文以後，兩者已可區
        別。再者，本案商標圖樣係單純之外文「CASO」所構成
        ，而據以異議商標則由「CASIO 」所組成，且兩者設計
        的字體大不相同，故整體外觀及讀音，實不構成近似。
      3.商標近似與否，應就一般商品購買人對於該商標如何反
        應及瞭解，能否引起混同誤認之虞以為斷。故判斷商標
        是否近似，應總括商標全體，就其外觀、名稱、觀念加
        以觀察。而商標中之一定部分特易引起一般人之注意，
        因該一定部分之存在而發生或增加商標之識別功能者，
        雖亦須就該一定部分加以比對觀察，然此係為得全體觀
        察之正確結果之一種方法，並非某一定部分相同或近似
        ，該商標即屬近似之商標（行政法院72年度判字第1395
        號判決參照）。從而商標圖樣如事實上不致有混同誤認
        之虞時，則縱然其一部分有所類似，亦不得認為係商標
        之近似。查本件「CASO」商標圖樣，與據以異議商標圖
        樣相較，二者雖有「CASO」外文相同，惟一為「CASO」
        ，一為「CASIO 」，字數繁簡有別，且「CASO」與「
        CASIO 」各自整體構成不得擅加分割比較，異時異地通
        體隔離觀察無論於外觀、觀念或讀音連貫唱呼間予人寓
        目印象均明顯易辨，難謂有使一般商品構買人產生混同
        誤認之虞，應非屬近似之商標，且兩者所指定之商品及
        服務亦非類似，從而亦無一般消費者對其產製主體或商
        品來源產生混淆誤信而予購買之虞。
      4.參加人之「CASIO 」商標指定使用於電子計算機商品，
        也許可構成著名商標，然其使用於有關修繕之服務時，
        其所提出之使用證據，實難以證明其為著名商標，且兩
        者所指定之商品及服務亦非類似，從而亦無一般消費者
        對其產製主體或商品來源產生混淆誤信而予購買之虞。
      5.參加人所提之使用證據中，均無單獨使用「CASIO 」於
        「油漆、粉刷施工等服務」之事實，而查原告係以「
        CASO」商標指定使用於第二類油漆、水漆…等商品，購
        買者在選購時，應不致隨意誤認。再者，關係人係以「
        CASIO 」商標指定使用於第37類電子計算機之維修服務
        ，與原告之油漆、水漆…等商品有極大的差異，實不致
        有引起混同誤認之虞。
      6.查本案「CASO」商標雖與「CASIO 」商標有「CASO」部
        分外文相同，然而加上「I 」外文以後，兩者已可區別
        。再者，本案商標圖樣係單純之外文「CASO」所構成，
        而據以異議商標則由「CASIO 」所組成，且兩者設計的
        字體大不相同，整體外觀及讀音，實不構成近似。兩者
        不構成近似，且參加人無單獨使用「CASIO 」於「油漆
        、粉刷施工等服務」之事實，實無減損識別性之問題。
        再者，商品本身並無貴賤之別，若品質優良，雖是低價
        品亦可創造良好商譽。參加人未提出任何證據，證明原
        告之「CASO」油漆、水漆…等商品有任何減損信譽之事
        實，因此本案亦無減損信譽之問題。
      7.參加人所提之使用證據中，均無單獨使用「CASIO 」於
        「油漆、粉刷施工等服務‥‥．」之事實，且於95年8
        月25日自請縮減前述項目之服務，並已核准公告於95年
        10月1 日之商標公報。按現行商標法第54條但書規定「
        但於評決時，該情形已不存在者，經斟酌公益及當事人
        利益後，得為不成立之評決。」依情勢變更原則，被告
        機與訴願機關之決定均已失所附麗，故訴願決定及原處
        分均應撤銷。而查原告係以「CASO」商標指定使用於第
        二類油漆、水漆‥等商品，與縮減後所指定之服務亦非
        類似，從而亦無一般消費者對其產製主體或商品來源產
        生混淆誤信而予購買之虞。再者，參加人係以「CASIO
        」商標指定使用於第37類電子計算機之維修服務，與原
        告之油漆、水漆‥等商品有極大的差異，實不致有引起
        混同誤認之虞。
      8.綜上事實及理由，原告商標之審定，實無違反商標法第
        23條第13款之規定，為此敬請判決如訴之聲明。
    (二)被告主張：
　　　1.商標法第23條第1項第13款本文規定：商標「相同或近
        似於他人同一或類似商品或服務之註冊商標或申請在先
        之商標，有致相關消費者混淆誤認之虞者」，不得註冊
        。所謂有致消費者混淆誤認之虞，係指商標給予消費者
        的印象，可能致使消費者混淆而誤認商品\ 服務之來源
        ，包括誤認來自不同來源的商品\ 服務以為來自同一來
        源，或者誤認二商標之使用人間存在關係企業、授權關
        係、加盟關係或其他類似關係。而判斷是否有混淆誤認
        之虞，被告公告之「混淆誤認之虞」審查基準，列有各
        項相關參考因素。其中商標近似及商品類似二項要素，
        依前揭法條規定為必須具備之要件。其他參酌要素則視
        個案中是否存在而為斟酌。
　　　2.本案存在之相關因素之審酌：
　　　  (1)商標是否近似暨其近似之程度
　　　　　查本件系爭商標，與參加人據以異議之商標相較，二
          者皆由單純之外文所構成，且其外文「CASO」與「
          CASIO 」兩者有首尾多數字母排列相同，僅有字母「
          I 」字有無之差異，以具有普通知識經驗之消費者，
          於購買時施以普通之注意，整體觀察，可能會有所混
          淆而誤認二商品/ 服務來自同一來源或雖不相同但有
          　關聯之來源，應屬構成高度近似之商標。
　　　  (2)商品/服務是否類似暨其類似之程度
　　　　　商品與服務間亦存在有類似的情形，例如服務之目的
          若在提供特定商品之銷售、裝置或修繕等，則該服務
          與該特定商品間即存在有類似之關係（審查基準5.3.
          11參照）。本件系爭商標所指定使用之「油漆，水漆
          ，生漆，光漆，瓷漆」等商品，與據爭商標指定使用
          之「油漆、粉刷施工」等服務相較，據爭「油漆、粉
          刷施工」等服務之目的係在提供油漆之粉刷，其所使
          用之油漆等商品與系爭油漆等商品，依一般社會通念
          及市場交易情形，易使相關商品消費者誤認其為來自
          相同或雖不相同但有關聯之來源，二造商品服務間應
          屬構成同一或類似商品/服務。
　　　  (3)商標識別性之強弱
　　　　　本件據以異議之據爭外文「CASIO」，本身並無字義
          ，為一獨創之外文，指定使用於「油漆、粉刷施工」
          等服務，有相當之識別性，而本件系爭商標，以僅字
          母「I 」有無之外文「CASO」申請註冊，自易引起消
          費者產生混淆誤認。
　　　3.本案綜合斟酌兩造商標高度近似之程度、指定商品間高
        度類似之程度，及據爭商標有相當識別性等因素加以判
        斷，相關消費者極有可能誤認二商標之商品為同一來源
        之系列商品，或者誤認二商標之使用人間存在關係企業
        、授權關係、加盟關係或其他類似關係，而產生混淆誤
        認情事，應有前揭商標法第23條第1 項第13款規定之適
        用。又本件商標既應依上開規定撤銷其註冊，則是否尚
        有系商標法第23條第1 項第12、14款規定之情事，即毋
        庸論究，併予敘明。
　    4.綜上論述，被告原處分洵無違誤，敬請駁回原告之訴。
    (三)參加人主張：
      1.為本件行政訴訟標的之原處分，係依商標法第23條第1
        項第13款規定將系爭商標之註冊予以撤銷，對於系爭商
        標違反同條項第12、14款部分並未置論，因此，本件審
        理範圍應僅限於商標法第23條第1 項第13款部分，合先
        敘明。
      2.商標法第23條第1 項第13款規定，商標相同或近似於他
        人同一或類似商品或服務之註冊商標或申請在先之商標
        ，有數相關消費者混淆誤認之虞者，不得註冊。判斷商
        標是否近似與有無致相關消費者混淆誤認之虞，經濟部
        智慧財產局訂有「混淆誤認之虞審查基準」（以下簡稱
        審查基準）可供參照。其中商標近似及商品類似二項要
        素，依前揭法條規定為必須具備之要件，其他參酌要素
        則視個案中是否存在而為斟酌。
      3.二造商標近似
        商標近似之意義係指二商標予人之整體印象有其相近之
        處，若其標示在相同或類似的商品/ 服務上時，具有普
        通知識經驗之消費者，於購買時施以普通之注意，可能
        會有所混淆而誤認二商品服務來自同一來源或誤認不同
        來源之間有所關聯。（審查基準5.2.1 參照）本件系爭
        「CASO」商標，與參加人據以異議「CASIO 」商標相較
        ，二者皆由單純之外文所成，且其外文「CASO 」 與「
        CASIO 」兩者首尾多數字母排列相，僅有「I 」字有無
        之差異，以具有普通知識經驗之消費者，於購買時施以
        普通之注意，整體觀察，可能會有所混淆而誤認二商品
        ，服務來自同一來源或雖不同但有關聯之來源，應屬構
        成高度近似之商標。
      4.二造商標指定使用之商品/服務類似
        商品或服務分類係為便於行政管理及檢索之用，商品或
        服務類似與否之認定，尚非絕對受該分類之限制，是以
        商標法第17第6 項規定: 「類似商品或服務之認定，不
        受前項商品或服限制。」因此，同一類商品或服務不一
        定是類似商品或服務例如第9 類之安全頭盔與電話機。
        而不同一類的商品可能是類似商品或服務，例如第5 類
        之嬰兒麥粉與第綜合穀物纖維粉。（審查基準5.3.2 參
        照）商品或服務間亦存在有類似的情形，例如服務之目
        的若在提供特定商品之銷售、裝置或修繕等，則該服務
        與該特定商品間即存在有類似之關係（審查基準53.11
        參照）。本件系爭商標所指定使用之「油漆、水漆、生
        漆、光漆、瓷漆」，與參加人據以異議商標所指定使用
        之「油漆、粉刷施工」等服務相較，「油漆、粉刷施工
        」等服務之目的係在提供油漆之粉刷，其所使用之油漆
        等商品與系爭油漆等商品，依一般社會通念及市場交易
        情形，易使相關商品消費者誤認其為來自相同或雖不相
        同但有關聯之來源，二造商品服務間應屬構成同一或類
        似商品服務。
      5.系爭商標有致相關消費者混淆誤認之虞
        (1)識別性越強的商標，商品/ 服務之消費者的印象越深
          ，他人稍有攀附，即可能引起購買人生混淆誤認（審
          查基準5.1 參照）。本案據以異議之「CASIO 」商標
          為參加人所自創，並非習見之文字，乃創意性商標，
          識別性較強，系爭商標以近似之「CASO」申請註冊，
          實易引起購買人產生混淆誤認。
        (2)參加人之前身為堅尾計算機股份有限公司，創立於西
          元1946年，為日本電子產品製造大廠之一，於1957年
          開發出全球第一台商品化計算機「CASI014-A 」，同
          時改組為目前之卡西歐計算機股份有限公司。西元19
          65年參加人發展出一台具記憶體之電子式計算機，隔
          年開始生產並擴大海外輸出事業，隨後於1967年、19
          69年、1970年陸續於瑞士、西德、美國設立據點，正
          式拓展海外事業。參加人之「CASIO 」商標已在瑞士
          、沙烏地阿拉伯、紐西蘭、印度、美國、加拿大、阿
          根廷、巴西、祕魯、英國、法國、德國、義大利、瑞
          典等世界主要國家獲准註冊在案。在台灣亦早於60年
          起即陸續以「CASIO 」作為商標圖樣，指定使用於各
          種計算機、樂器、各種鐘錶及其組件等多類商品而取
          得多件商標權在案。參加人為使消費者對其更加認識
          ，架設各國語言網站以介紹其商品及最新發展狀況，
          並刊登廣告，且不定期的舉辦各種活動以足銷其商品
          。參加人之「CASIO 」商標所表彰之商品行銷世界各
          的，且大量行銷台灣販售，有相關銷售發票為證。參
          加人並於台灣全省各地設有直營店及經銷據點，以販
          賣其商品。參加人據以異議商標早已為台灣民眾所熟
          知，參加人對審定第968359號「CASIO 」商標異議案
          ，被告即以中台異字第G00000000 號商標異議審定書
          認定據以異議之「CAS10 」商標所表彰商品之信譽及
          品質業已廣為相關事業或消費者所普遍認知並臻著名
          。本諸以上各項事證，足以認定參加人據以異議商標
          「CASIO 」己廣為相關事業及消費者所普遍認知，為
          一著名商標。
        (3)本案斟酌二造商標構成近似，二造商標指定使用之商
          品/ 服務係屬類似，參加人據以異議之「CASIO 」商
          標具有高度識別性，且為一著名商標等諸情事加以判
          斷，相關消費者極有可能誤認二商標之商品為同一來
          源之系列商品，或者誤認二商標之使用人間存在關係
          企業、授權關係、加盟關係或其他類似關係，而產生
          混淆誤認情事。
      6.綜上所述，本案二造商標構成近似，二造商標指定使用
        之商品/ 服務係屬類似，且有致相關消費者混消誤認之
        虞，系爭商標自有商標法第23條第1 項第13款規定之適
        用，不應准其註冊。被告機關將其註冊予以撤銷，訴願
        機關駁回其訴願，認事用法洵屬至當。
  理  由
一、按商標「相同或近似於他人同一或類似商品或服務之註冊商
    標或申請在先之商標，有致相關消費者混淆誤認之虞者。」
    不得註冊，為商標法第23條第1項第13款本文所規定。所謂
    「有致相關消費者混淆誤認之虞」者，係指兩商標因相同或
    構成近似，致使相關消費者誤認為同一商標，或雖不致誤認
    兩商標為同一商標，但極有可能誤認兩商標之商品/服務為
    同一來源之系列商品/服務，或誤認兩商標之使用人間存在
    關係企業、授權關係、加盟關係或其他類似關係而言。而判
    斷有無混淆誤認之虞，則應參酌商標識別性之強弱、商標之
    近似及商品/服務類似等相關因素之強弱程度、相互影響關
    係及各因素等綜合認定是否已達有致相關消費者產生混淆誤
    認之虞。
二、本件原告於92年9 月1 日以「CASO」商標（圖樣如附圖1 所
    示），指定使用於當時商標法施行細則第49條所定商品及服
    務分類表第2 類之油漆，水漆，生漆，光漆，瓷漆，清漆，
    水泥漆，乳膠漆，防水漆，防鏽漆，螢光漆，透明漆，亮光
    漆，耐火漆，天然漆，塗料，防熱塗料，防鏽塗料，合成樹
    脂塗料，水性塗料商品，向被告申請註冊，經被告審查，核
    准列為註冊第0000000 號商標。嗣參加人以系爭商標有違商
    標法第23條第1 項第12、13、14款之規定，檢具註冊第
    181563號「CASIO 」商標（圖樣如附圖2 所示），對之提起
    異議。案經被告審查，認系爭商標與據以異議商標構成高度
    近似，且系爭商標指定使用之「油漆，水漆，生漆，光漆，
    瓷漆」等商品，與據以異議商標指定使用之「油漆、粉刷施
    工」等服務，屬同一或類似商品/ 服務，易引起相關消費者
    產生混淆誤認之虞，應有商標法第23條第1 項第13款規定之
    適用，乃為系爭商標之註冊應予撤銷之處分。原告不服，依
    序提起訴願及行政訴訟；兩造及參加人之主張，各如事實欄
    所載，其爭點厥為系爭商標有無商標法第23條第1 項第13款
    規定之適用，不應准其註冊？
三、經查，系爭商標與據以異議商標相較，兩者圖樣均由單純之
    外文所構成，而其外文「CASO」與「CASIO 」兩者有首尾多
    數字母排列相同，僅有字母「I 」字有無之差異，整體外觀
    相仿，以具有普通知識經驗之消費者，於購買時施以普通之
    注，可能會有所混淆而誤認二商品，服務來自同一來源或雖
    不同但有關聯之來源，應屬構成高度近似之商標。又系爭商
    標指定使用之「油漆，水漆，生漆，光漆，瓷漆」等商品，
    與據以異議商標指定使用之「油漆、粉刷施工」等服務相較
    ，據以異議「油漆、粉刷施工」等服務之目的係在提供油漆
    之粉刷，其所使用之油漆等商品與系爭油漆等商品，依一般
    社會通念及市場交易情形，易使相關商品消費者誤認其為來
    自相同或雖不相同但有關聯之來源，二造商品服務間應屬構
    成同一或類似商品/ 服務。再者，本件據以異議之據爭外文
    「CASIO 」，本身並無字義，為一獨創之外文，指定使用於
    「油漆、粉刷施工」等服務，有相當之識別性，而本件系爭
    商標，以僅字母「I 」有無之外文「CASO」申請註冊，自易
    引起消費者產生混淆誤認。是本件綜合斟酌兩造商標高度近
    似之程度、指定商品間高度類似之程度，及據以異議商標有
    相當識別性等因素加以判斷，相關消費者極有可能誤認二商
    標之商品為同一來源之系列商品，或者誤認二商標之使用人
    間存在關係企業、授權關係、加盟關係或其他類似關係，而
    產生混淆誤認情事，應有前揭商標法第23條第1 項第13款規
    定之適用。另原告訴稱據以異議商標指定之「油漆、粉刷施
    工」等服務，業經參加人於95年8 月25日自請縮減，並經被
    告核准公告於95年10月1 日之商標公報，依現行商標法第54
    條但書規定及情勢變更原則，原處分已失所附麗，應予撤銷
    乙節；查商標異議案件係請求撤銷商標之註冊，係主張其註
    冊有違背規定之情形，而有無違背規定，自應以註冊當時適
    用之法律或事實為準；註冊以後法律或事實雖有變更，但其
    是否應撤銷其註冊，仍應視其註冊有無違反當時法律之規定
    以為斷；本件據以異議商標指定之「油漆、粉刷施工」等服
    務，於系爭商標註冊時既係有效存在，依前揭說明，即不因
    嗣後之縮減，而影響系爭商標之註冊有否違背規定之判斷。
    至原告所舉現行商標法第54條但書，僅例外規定評定案件於
    「評決」時違背規定情形已不存在者，可予斟酌而為不成立
    之評決而已，非謂爭訟階段仍可予以斟酌；何況本件為異議
    案件，亦非評定案件，自無適用商標法第54條但書規定之餘
    地。
四、綜上所述，系爭商標有商標法第23條第1 項第13款規定之情
    事，應不准註冊；原告所訴，核不足採。從而，被告所為系
    爭商標之註冊應予撤銷之處分，洵無違誤，訴願決定予以維
    持，亦無不合。原告訴請撤銷訴願決定及原處分，為無理由
    ，應予駁回。又系爭商標既應依前揭定撤銷其註冊，則其是
    否尚有商標法第23條第1 項第12、14款規定之情事，即無庸
    再予論究，併此敘明。
據上論結，本件原告之訴為無理由，爰依行政訴訟法第98條第3
項前段判決如主文。
中　　華　　民　　國　　96　　年　 　2　　月　 13  　 日
                     第七庭審 判 長 法  官　李得灶
                                    法  官　林育如
                                    法  官　黃秋鴻
上為正本係照原本作成。
如不服本判決，應於送達後20日內，向本院提出上訴狀並表明上
訴理由，如於本判決宣示後送達前提起上訴者，應於判決送達後
20日內補提上訴理由書（須按他造人數附繕本）。
中　　華　　民　　國　　96　　年　 　2　　月　 13  　 日
             　　　　　　　   　　　書記官  蔡逸萱
